臺灣板橋地方法院刑事判決　　　　　　　　　　　　　九十年度訴字第一九五五號
　　公　訴　人　臺灣板橋地方法院檢察署檢察官
　　被　　　告　己○○　男　三.
　　選任辯護人　王東山律師
右列被告因貪污等案件，經檢察官提起公訴（九十年度偵字第九九三二號），本院判
決如左：
    主  文
己○○依據法令從事公務之人員，藉端勒索財物，處有期徒刑伍年陸月，褫奪公權參
年。所得財物新臺幣壹仟元，應予追繳並發還被害人丙○○，如全部或一部無法追繳
時，以其財產抵償之。
    事  實
一、己○○原係台北縣警察局海山分局江翠派出所警員（現已離職），有依警察法第
    九條第七款、道路交通管理處罰條例第七條規定行使有關警察業務之交通事項及
    道路交通管理之稽查、違規紀錄之職權，係依法令從事於公務之人員。於民國九
    十年六月三日十二時四十五分許執行路邊臨檢勤務期間，在台北縣板橋市○○路
    ○段六０八巷攔檢乙○○所騎乘之ＨＹ－二五０號牌重型機車時，乙○○因未攜
    帶駕駛執照，己○○當場以乙○○無照駕駛，違反道路交通管理處罰條例第二十
    一條第一項第一款之規定，開立北縣警交字第Ｃ00000000號「舉發違反
    道路交通管理事件通知單」，並將該通知單之第一聯（紅色）交付予乙○○。惟
    因當時乙○○於收受通知單後乘機逃逸，致己○○未能依前開道路交通管理處罰
    條例第二十一條第一項之規定，當場扣留該重型機車牌照。己○○旋於同日（九
    十年六月三日）二十三時許，攜帶前開北縣警交字第Ｃ０一一九四六十四八號「
    舉發違反道路交通管理事件通知單」之第二（迴覆聯）、三（移送聯）、四（存
    根聯）聯三張（藍、黃、白各一張）前往台北縣板橋市○○街四十六號五樓乙○○家中，告知乙○○之父丙○○及其母甲○關於乙○○當天中午違規之事，並查
    核乙○○之駕駛執照無訛後，要求乙○○拿出北縣警交字第Ｃ00000000
    號「舉發違反道路交通管理事件通知單」之收執聯，經乙○○告知已將該收執聯
    已遺失，己○○竟基於毀損之故意即將其職務上掌管之北縣警交字第Ｃ０一一九
    四六十四八號「舉發違反道路交通管理事件通知單」之第二（迴覆聯）、三（移
    送聯）、四（存根聯）聯三張撕毀，同時向丙○○表示要另以駕駛車輛未攜帶駕
    駛執照而開立罰款新臺幣（下同）三百元之「舉發違反道路交通管理事件通知單
    」，經丙○○向己○○表示其無立場再開其他罰單後，己○○於是藉由自己具有
    警察身分之威勢，及其具有處理乙○○違反道路交通處罰管理條例行為之職權，
    取出皮夾，以暗示及比「三」之手勢之方式，暗示丙○○以金錢來擺平此事，而
    藉勢向丙○○勒索，並向丙○○表示「不然吃一餐飯好了」等語，丙○○為求息
    事寧人，迫於無奈，乃向其妻甲○由房內拿取一千元後交予己○○，己○○旋即
    收受並放入其皮夾內，但仍不滿意，又再度以手勢暗示丙○○要給三千元，並以
    其警察身分，向丙○○恫嚇稱：其兒子乙○○有麻醉藥品管理條例之前科，可隨
    時找他麻煩等語，欲藉此迫使丙○○交付錢財，惟因丙○○堅持不願再給付金錢
    ，並向己○○表示次日要到其服務之派出所，請教其該如何處理及已給其台階下
    等語，甲○亦表示不耐後，己○○見已無法再索得金錢，始於四日凌晨一時許離
    去。嗣於九十年六月四日，丙○○向臺北縣政府海山分局檢舉而偵悉上情。
二、案經臺北縣政府警察局海山分局報請臺灣板橋地方法院檢察署偵查起訴。
    理  由
一、訊據被告己○○矢口否認有何藉端勒索之犯行，辯稱：伊於九十年六月三日中午
    十二時四十五分許，在臺北縣板橋巿文化路二段六０八巷內攔檢違規人乙○○所
    騎乘ＨＹ二五０號牌重型機車時，查獲乙○○未攜帶駕駛執照，伊即當場開立無
    照駕駛之「舉發違反道路交通管理事件通知單」，並將該通知單第一聯交付乙○○簽收，乙○○簽收舉發單後，即乘機駕車逃逸，致伊未能依道路交通管理處罰
    條例第二十一條第一項之規定，當場扣留其車輛牌照，因告發上已記明扣留牌照
    ，如無法扣得牌照，恐受行政處分，乃於隨後按址前往其住處俾查扣牌照保管，
    但無人在家，乃繼續巡邏任務。當晚約十一時許，趁值班空檔至胡宅，由其父丙○○應門，伊出示告發單及服務證件表明來意，並請乙○○出示駕駛執照，伊檢
    視過後，丙○○取出高梁酒請伊飲用，伊僅喝一、二口，丙○○即要其妻甲○準
    備下酒菜，伊以時間已晚為由而予以婉謝，丙○○乃出示其警察制服予伊，伊探
    詢其服務單位並未獲答，惟因知為警界同行，乃坐於沙發閒聊，此時甲○已開始
    錄音，我一直拜託丙○○拿出行車執照予伊，丙○○均未應允，進而意圖行賄，
    而為伊拒絕，丙○○乃稱伊不給他台階下，伊答稱未取得行車執照恐受行政處分
    ，乃於翌日即九十年六月四日零時三十分左右離去，並於凌晨二時回派出所上班
    ，惟告發單三聯及另一份空白告發單竟遺留在胡家而未攜回云云。辯護人另辯護
    稱：警局訊問過程並未依法全程連續錄音錄影，亦即被告否認撕毀告發單並說明
    其中緣由之過程，均將錄音機暫停，並一再提示被害人丙○○筆錄予被告並稱被
    害人丙○○供稱係被告撕毀云云，企圖說服被告承認撕毀告發單之情節，被告自
    忖已辭去警察工作，迫於無奈，乃答稱：「你說是我撕毀就是我撕毀吧」等語。
    是以被告於警訊中之訊問程序有瑕疵，且警訊中自白與事實不符，自無證據能力
    。而被害人丙○○夫婦之陳述前後反覆矛盾，顯係設詞誣陷，自不足為據。證人
    甲○錄製之扣案錄音帶內容，並無任何被告行賄之錄音內容，其中有關談及金錢
    部分均係被害人丙○○、證人甲○之聲音，尤其被告曾經質問「你拿一千元要什
    麼？是要賄賂？」等內容，竟未出現於錄音譯文中，顯然錄音譯文有意省略或錄
    音帶經剪接而洗去有利部分，純係為誣陷被告之用云云。經查：
    (1)右開事實業據被害人丙○○於警訊中證稱：「（問：蕭員到你家後，當時如何
      向你索賄？你有否當場給錢？）蕭員手持告發我兒子乙○○，無照駕駛違反交
      通通知單到我家，出示給我看，並以手勢暗示六（表示要六千元），即可免移
      送裁罰，經我與蕭員討價還價後，我以新台幣一千元當場交與蕭員，蕭員並當
      場撕毀該通知單二、三、四聯後離去，在我家蕭員言談中並威脅我，稱：你兒
      子乙○○有麻藥前科，可隨時找麻煩。」、「（問：己○○於九十年六月三日
      向你索賄？）己○○於九十年六月三日二十三時許前來我家後，即拿出『舉發
      違反交通管理事件』通知單藍、黃、白壹式參份（北警交字第 C00000000 號
      ）告知我『乙○○無照駕駛』，我即叫我兒子乙○○從房間出來訓誡，隨即己○○立即將該通知單存根聯當場撕毀，．．．己○○於撕毀通知單之三張存根
      聯後向我表明要另外開一張罰新台幣參佰元的罰單，我即跟蕭員說：『你現在
      沒有立場再開其他罰單了』，之後蕭員要求我出示身份証件，知道我是中央印
      製廠駐衛警後，蕭員即將其隨身所帶之皮夾取出暗示我要用錢來擺平罰單的事
      ，並將皮夾內之證件、現金等東西取出，並跟我說：『不然吃一餐飯好了』；
      然後我即比喻給己○○說：『壹仟元吃一頓飯應該足夠了』，但己○○聽了直
      搖頭，然後我即向我老婆甲○拿了一仟元新版的一張，由我交給己○○，並由
      己○○接過後直接放到他的皮包內，但蕭員於收過我給他的壹仟元新台幣後，
      並沒有要離開的意思，反而向我說：『你兒子有麻藥的前科可隨時找他麻煩』
      等語，後來我告知蕭員說：『你這樣做妥當嗎？是這樣執行公權力的嗎？』蕭
      員當時沈默了一下，然後從口袋取出一些鈔票，並暗示我要新台幣參仟元來擺
      平，我向蕭員說我的上限就是壹仟元，當時我亦跟蕭員說明天我到你所裡，看
      我該怎樣做，之後蕭員與我說了些話，當時我老婆已經拿出錄音機錄音，但我
      是事後才知道，．．．後我老婆一直要請蕭員離開，我亦跟蕭員說給你台階下
      ，隨後蕭員見無法再拿到錢，即起身自行離開，當時的時間是四日凌晨一時許
      。」（見偵查卷第七頁背面、第九頁），嗣於檢察官偵查時陳稱：被告進入伊
      住處後，乙○○告稱告發單已遺失了，被告就將告發單撕毀，並稱不用繳了云
      云，後來被告要求查看乙○○之行照及駕照，伊亦拿給他看。約當晚十一時四
      十分左右，被告稱前乙○○要補繳一張三百元之罰單，但伊告稱其沒有立場再
      開罰單，他後來說要吃一餐飯，我說要到外面吃，他不要，他就將皮夾之東西
      拿出來，後來他比了六的手勢，我問他要六千、六萬、六十萬，他都搖頭，他
      在左手放了三千元，我就抽了一張一千元，我說我吃一餐飯之上限為一千元，
      我就叫我太太回房拿一千元，我說你放進去吧，他就放進去等語（見偵查卷第
      三七頁背面、第三八頁），而於本院審理時陳述：「（問：被告去的目的？）
      ．．．．他當時上身穿便服，下身穿警員的長褲，拿告發單給我看，違規人是
      我兒子的名字，．．．．我核對告發單的姓名及身份證字號、車號無誤後，我
      問他來意，他說要找我兒子，我跟他講說我兒子有駕照，他要求我要看駕照，
      我就進房向我兒子拿駕照給他看，他當著我的面要求拿出告發單收執聯，我不
      太瞭解狀況就進房問乙○○，我問了乙○○後，就跟他講收執聯遺失了，然後
      他就很生氣的將告發單撕掉朝著客廳的方向丟在地上，當時我兒子出來倒水喝
      ，我兒子有跟他講『你要怎樣』，我教訓我兒子是他（乙○○）的不對，我要
      乙○○跟他道歉，道歉完乙○○就進去了，我問他吃過飯沒，他說還沒有，我
      請他去吃飯，並跟他講隨便吃個路邊攤都可以，我換好衣服，他並沒有起身要
      去吃飯的意思，這時撕毀的告發單仍然在地上。」、「（問：過程中有無問他
      撕掉告發單用意？）他說要重新開告發單。我跟他講他撕毀後就沒有立場重開
      ，我跟他講『就算你要重開我也不同意』，事實上我兒子也有駕照，你要重開
      也站不住腳。這時候我平日有小酌的習慣，而且他來的時候也喝了一點酒，我
      就倒一點酒給喝，請他坐下來談，我有問他到底要怎樣，他要求我拿出證件（
      我的警察人員服務證），我進房拿出證件，他看了之後就跟我聊天，在談話的
      過程中，他有在暗示。」、「（問：如何暗示？）他比「三」 (拇指跟食指成
      圈)的手勢，放置在茶几上。他當時坐在四人式的沙發椅上。」、「（問：談
      話內容？）我有跟他講是我兒子不對，但犯不著來兩次。他在談話過程中，手
      伸進褲袋裡掏出領槍證及其他的東西，就放置在茶几上，像是在玩接龍一樣，
      可是放在我面前的始終是三樣東西，我直覺覺得他是要來向我要錢。」、「（
      問：你認為「三」代表何意？）因為無照駕駛罰六千，我揣測他是要我拿三千
      給他，我當時跟他講明我的上限是一千元，而且到外面吃可以吃的很好，就當
      做我請你吃的，後來他把他的皮夾拿出來數鈔票，我這時候叫我太太出來（甲○）（我太太只有這時候在場）我太太出來後，我就請她拿一千元出來，由我
      交到他手上，他就放在皮夾。他拿了錢之後，並沒有要離開的意思（這時撕毀
      的告發單還在地上），後來我太太就出來也很不客氣跟他講『未帶駕照只罰三
      百元，我們已經給你一千元，你還要如何，不然明天到所裡去把這件事講清楚
      』，後來我跟他講，我已經給你台階下，他並沒有起身的意思，當時已經快一
      點了，我太太就接著說：『差不多可以走了』、『錢都給你了，你還要怎麼樣
      』。中間有談到我兒子之前有前科。後來他比個手勢（手槍的手勢）說我兒子
      下次如果犯在他手裡，就是這樣。我聽到之後說不要把話講的這麼絕，這時他
      已經起身要往外走，並說這不是我的問題，這時候他已經走到門外，我就沒有
      再問他。」、「（問：他說你兒子有前科時，有無做何手勢？）他在講我兒子
      有麻藥前科時，並且說如果下次犯在他手上，這時候他就比了一個手槍的手勢
      。」、「（問：在警訊時有無說到被告當時說『你兒子有麻藥前科，可隨時找
      他麻煩』？）時間太久，想不出來。」、「（問：被告走之後，告發單在何處
      ？）好像是被告離開後，我太太或者是我兒子把它撿起來丟在垃圾桶，他們兩
      人其中一個把它撿回來。」、「（問：撿起告發單後，有無在上面塗改過？）
      沒有。」、「（問：在談話過程中，被告有無將告發單塗改或劃記？）印象中
      沒有。」、「有聞到酒味，應該沒有醉意，而且他沒有前言不搭後語的情況，
      如果他有酒意，我不會倒酒給他喝。」、「（被告比「三」的手勢，還有無其
      他手勢？）沒有其他手勢。他只是把其他物件左右放置，在左邊所放置的物件
      件數總是『三』。」、「（暗示三是在交一千元之前或之後？）之前。」、「
      （問：為何在縣警局告發？）我是在縣警局督察室告發，理由是被告在走時，
      態度不好。我是覺得被告說到我兒子前科時並比『手槍』的手勢，對我兒子很
      不利，而且他在臨走時還說了一句『這不是我個人的問題擺不平』，我的理解
      我已經給他一千元，我不知道他所謂『擺不平』是何意，所以翌日我愈想愈不
      對就去告發他．．．。」等語（見九十一年一月十日訊問筆錄），復有毀損之
      北縣警交字第Ｃ０一一九四六十四八號舉發違反道路交通管理事件通知單之第
      二（迴覆聯）、三（移送聯）、四（存根聯）聯及錄音帶暨其譯文一件附於偵
      查卷（第十五至十九頁）可稽。
    (2)而證人甲○則於警訊時證稱：「．．．當時蕭員隨即拿出『舉發違反交通管理
      事件通知單』給我們看（北警交字第 C00000000號）共有藍、黃、白壹式參份
      ，然後蕭員告知我及我先生丙○○說：『乙○○無照駕駛』，隨即蕭員當場將
      該藍、白、黃參張交通違規告發單撕毀，並丟在客廳的桌上，後來我先生並倒
      了一杯酒要給蕭員喝，我以為我先生丙○○和蕭員互相認識，所以我就自己走
      回房間內，．．．但蕭員並沒有意思要走，我即到客廳後，我先生丙○○要我
      拿出新台幣壹仟元給蕭員，但沒有跟我說要壹仟元做何事，我即拿出新台幣壹
      仟元給我先生，然後由我先生丙○○拿給蕭員，蕭員接過這新台幣壹仟元後，
      立即放進他的皮包內，但蕭員亦沒有要離開，向我先生丙○○以手式比「六」
      ，當時蕭員並沒有說話，我先生丙○○問蕭員是不是要六仟元新台幣，但蕭員
      搖頭，然後我先生又說是不是陸佰，但蕭員均不回答，然後以他所帶來用來夾
      其他告發單之板子，用力拍客廳桌子一下，隨即將該夾有其他告發單之板子，
      丟到餐廳的桌子旁，．．．後來我就走進我女兒的房間，拿出錄音機和錄音帶
      ，並放在客廳的沙發底下錄音，我這樣做是為了保護我自己，當時我就跟蕭員
      說都給你錢了你還要怎樣，不然我就請報社的人過來好了，我兒子乙○○被你
      開一張無照駕駛的告發單到監理所去繳也不用壹仟元，後來我先生好像講了一
      句『要給你台階下』的話，蕭員可能知道自己無法再拿到錢，無利可圖，即起
      身自行離去，整件事的經過就是這樣，當時大概是四日凌晨一時許。」（見偵
      查卷第十頁背面、第十一頁），嗣於本院審理時證述：「（問：去年六月三日
      被告有無去你家？）有。他進來沒多久說我兒子有違規，我有叫我兒子出來質
      問他（乙○○）說你有違規怎麼不講。我兒子回答說他的紅單丟掉了。回答完
      他就進去了。那時被告在客廳坐，他就把告發單撕掉放在茶几上，後來我兒子
      有出來，看到桌上有紅單就拿了紅單丟到廚房的垃圾桶，就回房了。之後我就
      回房間了。」、「（問：何時再出來？）我先生到房間跟我拿一千元，我拿給
      他就跟著他出來客廳，出來之後我就在客廳，我當時心裡想只是未帶駕照，為
      何要給他一千元。」、「（問：後來情形？）在他跟我先生談話過程中及內容
      我感覺到好像一千元不能解決這件事。我覺得這警察不好，我就去找錄音機。
      」、「（問：交付一千元情形？）交錢之前，我曾經出房間一次，有看到被告
      從他的皮夾內拿錢出來一張一張放在桌上排成一列，再收起來。」、「（問：
      錄音過程？）我找到錄音機後，我把它放在沙發椅的下面椅腳旁。因為當時時
      間很晚，我問他要如何處理或是明天到江翠所去處理。後來可能因為我口氣不
      好，後來他就要走了。」等語（見九十一年一月十日訊問筆錄）。
    (3)按告訴人、被害人、證人之陳述有部分前後不符，或相互間有所歧異時，究竟
      何者為可採，法院仍得本其自由心證予以斟酌，非謂一有不符或矛盾，即應認
      其全部均為不可採信；尤其關於犯人之特徵、犯罪之手段及結果等之細節方面
      ，告訴人、被害人之指陳，難免因時間與記憶等因素，略有出入或故予誇大渲
      染，證人之證言，亦同；然其對基本事實之陳述，若果與真實性無礙時，則仍
      非不得採信。證據之證明力，雖由法院自由判斷，但仍應受論理法則及經驗法
      則之支配。又供述證據，關於犯罪之枝節事項，因承辦之公務員，於偵查之初
      ，對於案情尚未瞭解，每無法充分掌握陳述之每一細節，而受訊人之指陳，對
      於非自己親歷之事實，亦時有揣測渲染之可能。被害人丙○○、證人甲○初於
      九十年六月五日警局製作訊問筆錄，嗣於九十一年一月十日本院審理期日作證
      ，前後已相隔半年，對於事實之經過，在記憶上難免有所出入，且被害人、證
      人相互證詞對於事發經過之細節縱有所不同，亦可能因其各自記憶不同所致自
      不能即推認被害人丙○○與甲○之證詞全然不可採信，尚須檢視證人對於犯罪
      之要件事實之陳述是否同一？其相異處是否足生合理之懷疑？
      觀之前述被害人丙○○、證人甲○之證詞，可知其等對於被告在被害人丙○○
      住處曾查閱乙○○之駕駛執照、嗣經違規人乙○○告知舉發違反道路交通管理
      事件通知單收執聯已遺失後，即將持有之北縣警交字第Ｃ０一一九四六十四八
      號舉發違反道路交通管理事件通知單之第二（迴覆聯）、三（移送聯）、四（
      存根聯）聯撕毀、被害人丙○○向證人甲○拿取一千元後交付予被告、被告收
      受一千元後並未離去等項之證詞則相同。另證人甲○錄得部分對話內容之錄音
      帶，經本院依職權送法務部調查局鑑定之結果，錄音帶與譯文之內容其中關於
      被告、被害人丙○○、證人甲○之話語均與其個人音質相同。偵查卷附譯文第
      一頁中關於證人所說：「我當瞭解，但是你是不是要給我到底，還是從就抽出
      來」之「．．．還是從就抽出來」有中斷痕跡乙節，有法務部調查局九十一年
      六月二十一日調科參字第０九一００二九一三二０號鑑定通知書一紙附卷可稽
      ，惟造成中斷痕跡在於錄音過程中因按（或誤觸）停止鍵、暫停鍵等均會造成
      「中斷」之痕跡，由前開鑑定通知書中之說明即明，且除此之外，錄音帶與譯
      文之內容中關於被告、被害人丙○○、證人甲○之話語均與其個人音質相同，
      自不能指該錄音帶之內容係經偽造，當可採為本件之證據。錄音內容其中被害
      人丙○○、證人甲○曾與被告曾有如下之對話：
      證人甲○：「蕭先生，你甘脆講明，你要怎麼處理，現在時間很晚了，我們未
      帶，那個無照駕駛，我們拿著駕照到監理所賠錢，也不用給那麼多。」；
      被告：「．．．」（談話內容不清楚，經法務部調查局鑑定亦無法判讀，以下
      同）；
      證人甲○：「現在你要怎麼處理，你講清楚！」；
      被告：「．．．」；
      證人甲○：「現在很晚了，我們不方便接客，有什麼問題，明天我們去警察局
      講；你這樣是擾民耶！」；
      被告：「．．．」；
      證人甲○：「現在是晚上一點多鐘了，我們要休息，我們明天還要上班，那你
      既然在這邊解決不了，那我們明天去警察局辦嘛，好不好？ 」；
  被告：「隨便你。」；
      證人甲○：「從十一點多來到現在，事情還不能搞定，那今天有什麼不滿你講
      清楚，我們看用什麼方法解決。」；
      被告：「嫂子歹勢．．．」；
      證人甲○：「從十一點多講到現在也差不多了，我們也瞭解了。」；
      被告：「．．．這樣你們知道意思嗎（台語）？」；
      被害人丙○○：「你再講下去，你再講去的話，你太失禮了，你太失禮了，我
      跟你講，今天是你拿公權力來恐嚇我是不是？」；
      證人甲○：「你這是比什麼？」；
      被害人丙○○：「你這是看不起我，還是在說我不夠看！」；
      證人甲○：「錢拿得不夠多是不是，我們也是賺人家薪水，那有那麼多錢給你
      ，我們要照罰單罰也沒有那麼多錢啊！你這樣是勒索耶！」；
      右載談話有錄音帶譯文附於偵查卷可稽，由以上對話內容可知：被告在離開被
      害人丙○○住處前，並未言明此行之目的何在，亦未明示對於違規人乙○○在
      警員扣留機車牌照前逕自駕車離去，在行政上要如何辦理之意旨，倘如被告所
      辯，被害人丙○○拒絕交付行車執照，並意圖行賄，被告儘可斷然拒絕而離去
      ，並依相關行政規定處理或依法究辦，然由被害人丙○○、甲○前開談話內容
      觀之，席間被害人丙○○、證人甲○並未表明拒絕出示或交付機車之行車執照
      ，足見被告前開所辯，不足採信。又參諸證人甲○曾對被告言：「錢拿得不夠
      多是不是，我們也是賺人家薪水，那有那麼多錢給你，我們要照罰單罰也沒有
      那麼多錢啊！你這樣是勒索耶！」，且被害人丙○○苟非被告以乙○○違反道
      路交通管理處罰條例為由，藉端勒索，而係拒絕被告所提交付行車執照之要求
      並意圖行賄，證人甲○當不致於將彼此間之對話予以錄音，蓋如此作法反而對
      已不利，且被害人丙○○如係意圖向被告行賄而遭被告拒絕，被告自得向服務
      之海山分局江翠派出所舉報其未扣得機車牌照乙事，或不致如其所言遭行政議
      處，苟被害人丙○○意圖行賄，衡情酌理，不致於在遭被告拒絕受賄之情形下
      ，猶刻意杜撰事發經過，捏詞誣攀被告？足徵被害人丙○○證述其交付一千元
      予被告，而被告卻仍暗示須再交付金錢乙節，並非子虛。
    (4)本院對於有關員警以機車駕駛人無照駕駛，違反道路交通處罰條例第二十一條
      第一項第一款之規定，予以舉發製單，交付予駕駛人簽收後，尚未拆卸扣留機
      車牌照之際，駕駛人即駕車離去，掣單之員警或主管機關應如何處理？事後如
      經查明該駕駛人並非無照駕駛時，又應如何處理？等問題，向臺北縣政府警察
      局函查結果：員警依道路交通管理處罰條例第二十一條舉發無照駕駛，若員警
      已查閱駕駛人身份無誤並掣單交由被舉發人簽章，而駕駛人於員警尚未拆卸應
      扣案之牌照即駕車離去，掣單之員警於舉發單上記明事由仍應將該舉發單依規
      定移送所轄監理機關裁罰，若員警尚未查閱駕駛人身份，而駕駛人駕車離去，
      員警可依違反道路交通安全統一裁罰標準及處理細則第十九條逕行傳喚，並依
      其相關規定辦理。員警攔停稽查時，員警當場應向公路監理機關查證駕駛人是
      否有適當駕駛執照，再依查證結果作適法之處理，不得逕行認定其為「無照駕
      駛」，當場無法查證者，得依駕駛人之陳述填記違規事實，並於舉發單記載當
      場無法查證及依道路交通管理處罰條例第二十五條規定禁止其繼續駕駛，並將
      該舉發單依規定送監理機關。次若查明該駕駛人並非無照駕駛係未帶駕照時，
      員警應依道路交通管理處罰條例第二十五條第一項第三款駕駛車輛未隨身攜帶
      駕駛執照者舉發。此有臺北縣警察局海山分局九十一年六月十二日海警交裁字
      第０九一００一三八００號函暨附件附卷可稽，另參之證人即案發時被告任職
      於臺北縣政府警察板橋分局江翠派出所主管戊○○證稱：「（問：警員在執行
      路檢查到無照駕駛時，是否都須要查扣牌照？）八十九年至九十年間，有規定
      說只要將未查扣牌照的原因記載在告發單即可，告發單拿到所裡就再送到分局
      ，再轉送到監理單位。」、「（問：如已在告發單上記載查扣牌照，並交由違
      規者簽收，但實際上並未查扣牌照，警員持剩下三聯的告發單，回到所裡處理
      的程序為何？）如當場沒有扣到牌，以後裁決之後，當事人一定會有異議，但
      是警員就要先做書面報告說明為何沒有扣到牌的原因，在當事人於監理所提異
      議時，監理所會將異議的情形送到派出所，要我們說明，我們派出所會答覆，
      裁決所會依答覆的內容做決定。」、「（問：何情況下作廢？）監理所認為告
      發的理由不符合交通違規事項裁罰的要件。」、「（問：沒有查扣牌照，以無
      照駕駛為理由，是否會構成監理單位將原來送請裁決的告發單退回派出所？）
      補件的情形很少。」、「（問：未扣牌是否構成補件的原因？）不會。」、「
      （問：會不會要求警員到當事人家裡要求查扣牌照？）有可能是因為當事人在
      派出所轄區之內，我們可能跟當事人溝通，但不勉強。這種情形很少發生，並
      不清楚主管是否會要求警員這樣做。」、「（問：六月三日當天，有無接到己○○報告執行路檢時，有未帶駕照，未扣到牌照此事？）沒有。警員回來後，
      都會將告發單交給處理文書的警員。」、「（問：處理告發單的警員，是否有
      轉知發生的情形？）沒有。」、「（問：如果警員直接到轄區內違規當事人的
      家裡，當事人主張非無照駕駛，會如何處理？）要去當事人家裡時要先向監理
      單位查證是否領有合格的駕駛執照，如果有駕駛執照就將告發單送到裁決所，
      由違規當事人直接跟裁決所連繫改為未帶駕照。」「（問：在任職於警界期間
      ，有無發生警員到當事人家裡要求拿查扣牌照事情？）沒有。」等語（見本院
      九十一年七月三十一日訊問筆錄）。又證人即臺北縣政府警察局海山分局警員
      林長毅結證稱：「（問：如已在告發單上記載查扣牌照，並交由違規者簽收，
      但實際上並未查扣牌照，警員持剩下三聯的告發單，回到所裡處理的程序為何
      ？）如果在舉發違規通知書上的代保管物件欄上已記載扣牌的話，員警回到所
      裡，只須要將代保管物件欄位劃記塗銷，改寫為未扣，蓋上職名章即可。並且
      警員如在現場曾經制止違規人離開現場時，回到所裡可逕行依照違反道路交通
      管理事件統一裁罰標準處理事件第二十三條第一項第四款的規定，依道路交通
      處罰條例第六十條第一項逕行舉發。」、「（問：有無書面報告規定？）照規
      定無照駕駛要扣件，但是代保管物件欄寫未扣或者是劃記塗改成未扣，送件到
      監理單位後，監理單位會退回來，我們會請派出所寫未扣件的原因，但我們不
      會請警員到當事人家。」、「（問：這種情形是否很多？）專業警察兼辦交通
      違規事件時，因為交通法令不熟悉，比較會造成這種情形。」、「（問：在你
      任職期間，有無看過警員到當事人家，請當事人交出牌情形？）沒有。」、「
      （問：如未扣到牌，行政上會如何處理？）行政上不會處分。」、「（問：原
      以無照駕駛告發，警員回所後，是否要再查核違規人領有合格的駕駛執照？）
      依照規定是要在現場查證，但是公路機關電子閘門較難進入，所以基層員警很
      難查證。」、「（問：如果無法在現場查證時，會如何處理？）當事人如果陳
      述說無照駕駛，即以無照駕駛告發，但是要在告發單上註記，但是要扣件。如
      果當事人陳述未帶駕照，會一樣的處理方式。」等語（見同上筆錄），足見違
      規人乙○○未帶駕駛執照而騎乘之ＨＹ２─五０號牌重型機車，被告依據道路
      交通處罰管理條例第二十一條第一項「未領有駕駛執照駕車者」之規定當場掣
      發無照駕駛之「舉發違反道路交通管理事件通知單」，縱然當時違規人乙○○
      於接受通知單後，為免機車牌照遭扣留而乘機逃逸，致被告未能當場扣留其車
      輛牌照，然被告可通知違規人乙○○到案說明，或在舉發違反道路交通管理事
      件通知單之代管物件欄內註記未扣得機車牌照即可，或逕依行政程序送裁決所
      ，並無前往被害人丙○○、證人甲○住處查明違規人乙○○是否領有重型機車
      駕駛執照之必要，被告縱然基於查明違規人乙○○是否領有重型機車牌照，依
      其所辯，被害人丙○○既拒絕出示行車執照，被告自可藉由警員之查詢系統查
      明該違規人乙○○騎乘之機車為何人所有，並應依相關法令處理違規事項，不
      至於其前往被害人丙○○住處時竟將該舉發違反道路交通管理事件通知單遺留
      在該處。被告處理對於外觀上為無照駕駛而未依規定扣留車輛牌照之情形，顯
      與相關行政函示及常情悖違。至於證人丁○○雖證述：「（辯護人問：告發單
      上有寫扣牌，實際上沒有扣到，會對警員做何處理？）如果實際上沒有扣到牌
      照，警員也不能更改內容，但舉發單送到分局，分局會以沒有扣到牌照退回來
      ，而派出所會要警員儘量連絡違規人並將牌照查扣，如牌照實在無法追回時，
      會要求警員寫報告。」等語（見本院九十一年七月一日訊問筆錄），然與上述
      臺北縣政府海山分局函示及證人戊○○、林長毅證述之內容悖違，縱若屬實，
      但本件舉發單並未依規定於舉發後翌日送裁決室，業經海山分局以前開函文查
      覆本院，是以被告自不能因未扣留機車牌照，恐受處分，而將其逕行前往違規
      人乙○○住處乙事予以合理化。
    (5)末按被告之自白不得作為認定犯罪之唯一證據，辯護人雖以被告於警訊中之訊
      問程序有瑕疵，且警訊中自白與事實不符，自無證據能力可言云云資為抗辯，
      然綜理前述錄音內容、臺北縣警察局海山分局九十一年六月十二日海警交裁字
      第０九一００一三八００號函暨附件內容及被害人丙○○、甲○、廖天賜、林
      長毅之證詞等證據，全案事證已臻明確，被告前開所辯，核屬圖卸之詞，不足
      採信。被告犯行，應可認定，應依法論科。
二、被告己○○於行為時，具警察之身分，有依警察法第九條第七款、道路交通管理
    處罰管理條例第七條規定行使有關警察業務之交通事項及道路交通管理之稽查、
    違規紀錄之職權，係依法令從事於公務之人員。被告藉處理違規人乙○○收受舉
    發違反道路交通管理事件通知單之收執聯，未待被告扣留機車牌照即乘機離去之
    機會，憑藉警察權勢向乙○○之父丙○○勒索財物，並將其其職務上掌管之北縣
    警交字第Ｃ０一一九四六十四八號「舉發違反道路交通管理事件通知單」之第二
    （迴覆聯）、三（移送聯）、四（存根聯）聯三張撕毀，核其所為，係犯貪污治
    罪條例第四條第一項第二款之藉勢勒索財物罪及刑法第一百三十八條毀損公務上
    掌管之文書罪。公訴人雖認被告等人係犯貪污治罪條例第四條第一項第五款之違
    背職務收受賄賂罪嫌，惟本件被告係以處理違規人乙○○收受舉發違反道路交通
    管理事件通知單之收執聯，未待被告扣留機車牌照即乘機離去之機會，憑藉警察
    權勢向乙○○之父丙○○勒索財物，且被告於藉端勒索之經過中，並未以言語或
    動作明確表示被害人丙○○苟交付財物時，被告當如何處理乙○○之違規事項，
    難認被害人丙○○係基於被告要求賄賂而交付一千元，彼此間並無對價之真意，
    公訴意旨雖未斟酌此點，惟其基本事實同一，本院自得變更起訴法條。被告所犯
    上開貪污治罪條例第四條第一項第二款藉端勒索罪及刑法第一百三十八條毀損公
    務上掌管之文書罪間，互有方法結果之牽連關係，應從一較重之公務員藉勢勒索
    罪論處。又被告索得金錢僅一千元而在五萬元以下，核其此部分之犯罪情節，尚
    屬輕微，應依貪污治罪條例第十二條第一項規定，減輕其刑。爰審酌被告身為警
    務人員，不知奉公守法為民表率，竟為貪圖個人不法之利益，假藉警察之身分勒
    索被害人丙○○，違法亂紀，損害警察形象，敗壞警界風紀，且事後矢口否認犯
    行，未有悔意，態度不佳等一切情狀，量處被告如主文所示之刑，並予宣告褫奪
    公權二年。被告犯罪所得之一千元應依貪污治罪條例第十條第一項、第二項之規
    定予以追繳並發還被害人丙○○，如全部或一部無法追繳時，以其財產抵償之。
據上論斷，應依刑事訴訟法第二百九十九條第一項前段、第三百條，貪污治罪條例第
二條、第四條第一項第二款、第十條第一、二項、第十二條第一項、第十七條，刑法
第十一條前段、第一百三十八條、第五十五條、第三十七條第二項、第三項，判決如
主文。
本案經檢察官林珮菁到庭執行職務
中      華      民      國      九十一      年    十一    月    十八    日
                                  臺灣板橋地方法院刑事第四庭
                                          法  官  徐  福  晉
右正本證明與原本無異。
如不服本判決，應於判決送達後十日內，向本院提出上訴狀。
                                          書記官  陳  慧  儷
中      華      民    國      九十一      年    十一    月    十八    日
附錄本案論罪科刑法條全文
貪污治罪條例第二條：
依據法令從事公務之人員，犯本條例之罪者，依本條例處斷；其受公務機關委託承辦
公務之人，犯本條例之罪者，亦同。
貪污治罪條例第三條：
與前條人員共犯本條例之罪者，亦依本條例處斷。
貪污治罪條例第四條：
有左列行為之一者，處無期徒刑或十年以上有期徒刑，得併科新台幣一億元以下罰金
：
一、竊取或侵占公用或公有器材、財物者。
二、藉勢或藉端勒索、勒徵、強占或強募財物者。
三、建築或經辦公用工程，或購辦公用器材、物品，浮報價額數量，收取回扣或有其
    他舞弊情事者。
四、以公用運輸工具裝運違禁物品或漏稅物品者。
五、對於違背職務之行為，要求期約或收受賄賂或其他不正利益者。
前項第一款至第四款之未遂犯罰之。
貪污治罪條例第十條：
犯第四條至第六條之罪者，其所得財物，應予追繳，並依其情節分別沒收或發還害人
。
前項財物之全部或一部無法追繳時，應追徵其價額，或以其財產抵償之。
為保全前二項財物之追繳、價額之追徵或財產之抵償，必要時得酌量扣押其財產。
貪污治罪條例第十七條：
犯本條例之罪，宣告有期徒刑以上之刑者，並宣告褫奪公權。
